---
title: "Clase 02 | Procesamiento de datos"
title-block: false
toc: false
page-layout: full
body-classes: clases-page clase-page
---


::: {.columns}
::: {.column}

```{=html}
<div class="clase-presentacion">
  <div class="clase-slide">
    <div class="ratio ratio-16x9">
      <iframe 
  src="https://view.officeapps.live.com/op/embed.aspx?src=https%3A%2F%2Fudp-visualizacion-datos-r.netlify.app%2Fclases%2Fclase_02%2Fclase_02.pptx%3Fv%3D20260501" 
  allowfullscreen 
  frameborder="0" 
  scrolling="no">
</iframe>
    </div>
  </div>

  <div class="clase-info">
    <span class="clase-titulo">Clase 02 | Procesamiento de datos</span>
    <span class="clase-descarga">
      <a href="clase_02.pptx">Descargar diapositivas</a>
    </span>
  </div>
</div>
```

---

## Contenidos de la clase

El objetivo de esta clase es revisar los procedimientos básicos de preparación de datos en R, siguiendo el flujo de trabajo típico de un proyecto de investigación. En detalle, aprenderemos a:

1. Instalar y cargar paquetes y librerías.
2. Importar bases de datos en R.
3. Explorar, limpiar y transformar variables.
4. Exportar la base procesada.

Para ello, trabajaremos con la ola 6 del [Estudio Longitudinal Social de Chile (ELSOC)](https://coes.cl/encuesta-panel/) — ELSOC 2022.

---

## 1. Cargar librerías

En R se trabaja a partir de **paquetes** (*packages*): conjuntos de funciones que amplían las capacidades del lenguaje base. Los directorios donde se almacenan se llaman **librerías**. La lógica es instalar el paquete una vez y luego cargar la librería cada vez que la necesitamos.

En este curso usaremos **`pacman`**, un paquete que simplifica la instalación y carga simultánea de varios paquetes. Se instala una sola vez:

```{r}
#| label: instalar-pacman
#| echo: true
#| eval: false

install.packages("pacman")
library(pacman)
```

Luego, con `p_load()` instalamos y cargamos todos los paquetes que necesitamos en un solo paso:

```{r}
#| label: cargar-librerias
#| echo: true
#| eval: false

pacman::p_load(tidyverse, # colección de paquetes para manipulación de datos
               dplyr,     # para manipular datos
               haven,     # para importar datos en formato .sav y .dta
               car)       # para recodificar datos

options(scipen = 999) # desactivar notación científica
rm(list = ls())       # limpiar el entorno de trabajo
```

::: {.callout-note}
El `::` antes de `p_load` indica que se "fuerza" el uso de esa función desde el paquete `pacman`. Esto es útil cuando dos paquetes tienen funciones con el mismo nombre.
:::

---

## 2. Importar datos

[Descargar ELSOC 2022](../../resources/ELSOC_W06_v1.0_SPSS.sav)

En R es posible importar datos en prácticamente cualquier formato: `.csv`, `.dta`, `.sav`, `.xlsx`, `.rds`, `.RData`, entre otros. La estructura general es:

`read_*("ruta_hacia_archivo/nombre_archivo.*")`

Siguiendo el flujo de trabajo IPO, los datos deben estar guardados en la carpeta `input/data/` del proyecto. Una vez ubicados ahí, los importamos así:

```{r}
#| label: importar-datos
#| echo: true
#| eval: false

elsoc_2022 <- read_sav("input/data/ELSOC_W06_v1.0_SPSS.sav")
```

::: {.callout-note}
Para importar datos correctamente hay que tener en cuenta tres cosas:

1. El **nombre** del archivo (ej. `ELSOC_W06_v1.0_SPSS`)
2. El **formato** del archivo (ej. `.sav`)
3. La **ruta** donde está alojado dentro del proyecto
:::

---

## 3. Explorar datos

Antes de seleccionar o modificar variables, es fundamental explorar la base de datos. Las funciones más comunes son:

```{r}
#| label: explorar-datos
#| echo: true
#| eval: false

View(elsoc_2022)   # ver los datos como tabla
names(elsoc_2022)  # nombres de las columnas/variables
dim(elsoc_2022)    # dimensiones: filas y columnas
str(elsoc_2022)    # estructura: clases y categorías de respuesta
```

---

## 4. Limpiar datos

Para limpiar y manipular datos usaremos el paquete **`dplyr`**, que funciona como una gramática de manipulación de datos. Su lógica es escribir el código de izquierda a derecha, especificando primero los datos y luego las operaciones:

`dplyr::funcion(datos, variable1, variable2, ...)`

### 4.1 Seleccionar variables

Con `select()` elegimos las columnas que nos interesan y las guardamos en una nueva base. Podemos seleccionar por posición, por nombre, o renombrar al mismo tiempo:

```{r}
#| label: select-ejemplos
#| echo: true
#| eval: false

# Por posición
dplyr::select(elsoc_2022, 1, 2)       # primera y segunda columna
dplyr::select(elsoc_2022, 1:4)        # de la primera a la cuarta
dplyr::select(elsoc_2022, c(1, 4, 5)) # primera, cuarta y quinta

# Por nombre
dplyr::select(elsoc_2022, m0_sexo, m0_edad, m13)

# Renombrando al seleccionar
dplyr::select(elsoc_2022, sexo = m0_sexo, edad = m0_edad, ingreso = m13)
```

Ahora seleccionamos y renombramos las variables de interés en una nueva base llamada `proc_elsoc`:

```{r}
#| label: select-aplicado
#| echo: true
#| eval: false

proc_elsoc <- dplyr::select(elsoc_2022,
                            edad            = m0_edad,
                            sexo            = m0_sexo,
                            ingreso         = m13,
                            autor_democ     = c25,
                            jv_delincuentes = f05_01)

proc_elsoc
```

### 4.2 Filtrar casos

Con `filter()` nos quedamos solo con las filas que cumplen una condición. Podemos combinar condiciones con operadores lógicos (`==`, `>=`, `&`, etc.):

```{r}
#| label: filter-ejemplos
#| echo: true
#| eval: false

# Casos con preferencia autoritaria
dplyr::filter(proc_elsoc, autor_democ == 1)

# Combinando condiciones
dplyr::filter(proc_elsoc, autor_democ == 1 & edad >= 25)

# Variables tipo character o factor
dplyr::filter(proc_elsoc, sexo == "Mujer")
```

Filtramos quedándonos solo con personas de 25 años o más:

```{r}
#| label: filter-aplicado
#| echo: true
#| eval: false

proc_elsoc <- dplyr::filter(proc_elsoc, edad >= 25)

proc_elsoc
```

### 4.3 Recodificar variables

La recodificación consiste en asignar nuevos valores a las categorías de una variable. Usaremos `recode()` del paquete `car`:

`car::recode(datos$variable, recodes = c('valor_orig = nuevo_valor'))`

Recodificamos `sexo` e `ingreso`:

```{r}
#| label: recode-1
#| echo: true
#| eval: false

proc_elsoc$sexo <- car::recode(proc_elsoc$sexo,
                               recodes = c("'Hombre' = 'Masculino'; 'Mujer' = 'Femenino'"))

proc_elsoc$ingreso <- car::recode(proc_elsoc$ingreso,
                                  recodes = c("-888 = NA; -999 = NA"))
```

Para variables ordinales, podemos convertir a factor y asignar niveles en la misma función:

```{r}
#| label: recode-2
#| echo: true
#| eval: false

proc_elsoc$autor_democ <- car::recode(proc_elsoc$autor_democ,
                            recodes = c("1 = 'La democracia es preferible a cualquier otra forma de gobierno';
                                         2 = 'En algunas circunstancias, un gobierno autoritario puede ser preferible a uno democratico';
                                         3 = 'A la gente como uno, nos da lo mismo un regimen democratico que uno autoritario';
                                         4 = 'Ninguna';
                                        -888 = NA;
                                        -999 = NA"),
                            as.factor = TRUE)

proc_elsoc$jv_delincuentes <- car::recode(proc_elsoc$jv_delincuentes,
                                recodes = c("1 = 'Nunca';
                                             2 = 'Pocas veces';
                                             3 = 'Algunas veces';
                                             4 = 'Muchas veces';
                                             5 = 'Siempre';
                                            -888 = NA;
                                            -999 = NA"),
                                as.factor = TRUE,
                                levels = c("Nunca", "Pocas veces", "Algunas veces",
                                           "Muchas veces", "Siempre"))
```

::: {.callout-note}
Los valores `-888` y `-999` corresponden a *no sabe* y *no responde*, respectivamente, y se recodifican como `NA` (valores perdidos).
:::

### 4.4 Tratamiento de casos perdidos

Los valores perdidos en R se denominan `NA`. Antes de eliminarlos, conviene identificar cuántos hay y en qué variables:

```{r}
#| label: na-identificar
#| echo: true
#| eval: false

sum(is.na(proc_elsoc))         # total de NA en la base
colSums(is.na(proc_elsoc))     # NA por variable
```

Una vez identificados, los eliminamos con `na.omit()`, que remueve todas las filas que contengan al menos un `NA`:

```{r}
#| label: na-omit
#| echo: true
#| eval: false

proc_elsoc <- na.omit(proc_elsoc)

proc_elsoc
```

---

## 5. Transformar variables

Con `mutate()` de `dplyr` podemos crear nuevas variables o modificar las existentes sin necesidad de repetir el nombre de la base en cada operación.

La estructura general es:

`dplyr::mutate(datos, nueva_variable = funcion())`

Creamos una variable `ano` con el año de la encuesta:

```{r}
#| label: mutate-ano
#| echo: true
#| eval: false

proc_elsoc <- mutate(proc_elsoc, ano = 2022)
```

Con `case_when()` creamos variables según condiciones múltiples (útil para tramos):

```{r}
#| label: mutate-tramos
#| echo: true
#| eval: false

proc_elsoc <- mutate(proc_elsoc,
                     tramo_edad = case_when(edad <= 29              ~ "Jovenes",
                                            edad >= 30 & edad <= 59 ~ "Adultos",
                                            edad >= 60              ~ "Adultos mayores"))

proc_elsoc <- mutate(proc_elsoc,
                     tramo_ingreso = case_when(ingreso <= 250000                          ~ "Tramo 1",
                                               ingreso > 250000 & ingreso <= 500000       ~ "Tramo 2",
                                               ingreso > 500000 & ingreso <= 750000       ~ "Tramo 3",
                                               ingreso > 750000 & ingreso <= 1000000      ~ "Tramo 4",
                                               ingreso > 1000000                          ~ "Tramo 5"))
```

Con `if_else()` creamos una variable dicotómica según una condición simple:

```{r}
#| label: mutate-ifelse
#| echo: true
#| eval: false

proc_elsoc <- mutate(proc_elsoc,
                     ingreso_minimo = if_else(ingreso < 410000, "debajo minimo", "sobre minimo"))

select(proc_elsoc, ingreso, ingreso_minimo)
```

---

## 6. Guardar y exportar datos procesados

El último paso es guardar la base procesada en la carpeta `output/` del proyecto en formato `.RData`:

```{r}
#| label: guardar
#| echo: true
#| eval: false

save(proc_elsoc, file = "output/proc_elsoc.RData")
```

---

{{< include ../../includes/comentarios-giscus.qmd >}}

:::
::: {.column-margin}

{{< include ../../includes/menu-clases.qmd >}}

:::
:::
