---
title: "Clase 03 | Unidad 2. Introducción a la Estadística"
title-block: false
toc: false
page-layout: full
body-classes: clases-page clase-page
---

::: {.columns #catedra}

::: {.column .clase-main}

```{=html}
<div class="clase-presentacion">
  <div class="clase-slide">
    <div class="ratio ratio-16x9">
      <iframe 
        src="https://view.officeapps.live.com/op/embed.aspx?src=https%3A%2F%2Fudp-visualizacion-datos-r.netlify.app%2Fclases%2Fclase_03%2Fclase_03.pptx" 
        allowfullscreen 
        frameborder="0" 
        scrolling="no">
      </iframe>
    </div>
  </div>

  <div class="clase-info">
    <span class="clase-titulo">Clase 03 | Unidad 2. Introducción a la Estadística</span>
    <span class="clase-descarga">
      <a href="clase_03.pptx">Descargar diapositivas</a>
    </span>
  </div>
</div>
```

```{=html}
<section class="clase-hero">
  <p class="clase-kicker">Clase 03</p>
  <h1>Introducción a la Estadística</h1>
  <p>Visualización y reconocimiento de la forma de una distribución de datos usando R.</p>
</section>
```

::: {.clase-card .clase-intro}

## Contenidos de la clase

El objetivo de esta clase es visualizar y reconocer la forma de una distribución de datos. En detalle, aprenderemos a:

::: {.clase-objetivos}

::: {.objetivo-card}
**Cargar librerías**

Instalar y cargar paquetes necesarios para trabajar en R.
:::

::: {.objetivo-card}
**Importar datos**

Cargar bases de datos externas en R.
:::

::: {.objetivo-card}
**Explorar y transformar variables**

Revisar, limpiar y preparar variables para el análisis.
:::

::: {.objetivo-card}
**Visualizar distribuciones**

Construir gráficos univariados para observar la forma de los datos.
:::

:::

Para ello, trabajaremos con la encuesta 2023 de [Latinobarómetro](https://www.latinobarometro.org/).

:::

::: {.clase-card}

## 1. Cargar librerías

Al igual que la sesión anterior, usaremos el paquete **`pacman`**, que simplifica la instalación y carga simultánea de varios paquetes. Se instala una sola vez:

```{r}
#| label: instalar-pacman
#| echo: true
#| eval: false

install.packages("pacman")
library(pacman)
```

Luego, con `p_load()` instalamos y cargamos todos los paquetes que necesitamos en un solo paso:

```{r}
#| label: cargar-librerias
#| echo: true
#| eval: false

pacman::p_load(tidyverse, # colección de paquetes para manipulación de datos
               dplyr,     # para manipular datos
               haven)     # para importar datos en formato .sav y .dta

options(scipen = 999) # desactivar notación científica
rm(list = ls())       # limpiar el entorno de trabajo
```

:::

::: {.clase-card}

## 2. Importar datos

[Descargar Latinobarómetro 2023](../../resources/Latinobarometro_2023.sav)

En R es posible importar datos en prácticamente cualquier formato: `.csv`, `.dta`, `.sav`, `.xlsx`, `.rds`, `.RData`, entre otros. La estructura general es:

`read_*("ruta_hacia_archivo/nombre_archivo.*")`

En este caso, como el archivo está en formato `.rdata`, lo importamos con `load()`, que carga el objeto directamente en el entorno de trabajo:

```{r}
#| label: importar-datos
#| echo: true
#| eval: false

load("input/data/Latinobarometro_2023_Esp_Rdata_v1_0.rdata")
datos <- Latinobarometro_2023_Esp_v1_0
```

:::

::: {.clase-card}

## 3. Explorar datos

Antes de seleccionar o modificar variables, es fundamental explorar la base de datos. Las funciones más comunes son:

```{r}
#| label: explorar-datos
#| echo: true
#| eval: false

View(datos)   # ver los datos como tabla
names(datos)  # nombres de las columnas/variables
dim(datos)    # dimensiones: filas y columnas
str(datos)    # estructura: clases y categorías de respuesta
```

:::

::: {.clase-card}

## 4. Limpiar datos

Para limpiar y manipular datos usaremos el paquete **`dplyr`**, que funciona como una gramática de manipulación de datos. Su lógica es escribir el código de izquierda a derecha, especificando primero los datos y luego las operaciones:

`dplyr::funcion(datos, variable1, variable2, ...)`

### 4.1 Seleccionar variables

Con `select()` elegimos las columnas que nos interesan y las guardamos en una nueva base. Podemos seleccionar por posición, por nombre o renombrar al mismo tiempo:

```{r}
#| label: select-ejemplos
#| echo: true
#| eval: false

# Por posición
dplyr::select(datos, 1, 2)       # primera y segunda columna
dplyr::select(datos, 1:4)        # de la primera a la cuarta
dplyr::select(datos, c(1, 4, 5)) # primera, cuarta y quinta
```

También podemos seleccionar variables por nombre:

```{r}
#| label: select-por-nombre
#| echo: true
#| eval: false

# Ejemplo general
dplyr::select(datos, variable_1, variable_2, variable_3)
```

Y renombrarlas al mismo tiempo:

```{r}
#| label: select-renombrando
#| echo: true
#| eval: false

# Ejemplo general
datos_proc <- dplyr::select(datos,
                            nueva_variable_1 = variable_1,
                            nueva_variable_2 = variable_2,
                            nueva_variable_3 = variable_3)

datos_proc
```

::: {.callout-note}
En esta parte debes reemplazar `variable_1`, `variable_2` y `variable_3` por los nombres reales de las variables que quieras usar en Latinobarómetro.
:::

### 4.2 Filtrar casos

Con `filter()` nos quedamos solo con las filas que cumplen una condición. Podemos combinar condiciones con operadores lógicos como `==`, `>=`, `<=`, `&` y `|`.

```{r}
#| label: filter-ejemplos
#| echo: true
#| eval: false

# Filtrar casos según una condición
dplyr::filter(datos_proc, variable_1 == 1)

# Combinar condiciones
dplyr::filter(datos_proc, variable_1 == 1 & variable_2 >= 25)

# Filtrar variables tipo character o factor
dplyr::filter(datos_proc, variable_3 == "Categoría")
```

Ejemplo de filtrado aplicado:

```{r}
#| label: filter-aplicado
#| echo: true
#| eval: false

datos_proc <- dplyr::filter(datos_proc, variable_2 >= 25)

datos_proc
```

### 4.3 Recodificar variables

La recodificación consiste en asignar nuevos valores a las categorías de una variable. Una forma simple es usar `mutate()` junto con `case_when()`:

```{r}
#| label: recode-case-when
#| echo: true
#| eval: false

datos_proc <- datos_proc %>%
  mutate(variable_recodificada = case_when(
    variable_1 == 1 ~ "Categoría 1",
    variable_1 == 2 ~ "Categoría 2",
    variable_1 == 3 ~ "Categoría 3",
    TRUE ~ NA_character_
  ))
```

También podemos recodificar valores perdidos o respuestas no válidas como `NA`:

```{r}
#| label: recode-na
#| echo: true
#| eval: false

datos_proc <- datos_proc %>%
  mutate(variable_limpia = case_when(
    variable_1 %in% c(-888, -999) ~ NA_real_,
    TRUE ~ as.numeric(variable_1)
  ))
```

::: {.callout-note}
Los valores como `-888`, `-999`, `98` o `99` suelen representar respuestas como *no sabe*, *no responde* o *no aplica*. Siempre hay que revisar el cuestionario o libro de códigos de la encuesta antes de recodificar.
:::

### 4.4 Tratamiento de casos perdidos

Los valores perdidos en R se denominan `NA`. Antes de eliminarlos o tratarlos, conviene identificar cuántos hay y en qué variables:

```{r}
#| label: na-identificar
#| echo: true
#| eval: false

sum(is.na(datos_proc))         # total de NA en la base
colSums(is.na(datos_proc))     # NA por variable
```

Una vez identificados, podemos eliminar las filas que contengan al menos un `NA`:

```{r}
#| label: na-omit
#| echo: true
#| eval: false

datos_proc <- na.omit(datos_proc)

datos_proc
```

:::

::: {.clase-card}

## 5. Transformar variables

Con `mutate()` de `dplyr` podemos crear nuevas variables o modificar las existentes sin necesidad de repetir el nombre de la base en cada operación.

La estructura general es:

`dplyr::mutate(datos, nueva_variable = funcion())`

Creamos una variable con el año de la encuesta:

```{r}
#| label: mutate-ano
#| echo: true
#| eval: false

datos_proc <- mutate(datos_proc, ano = 2023)
```

Con `case_when()` creamos variables según condiciones múltiples:

```{r}
#| label: mutate-tramos
#| echo: true
#| eval: false

datos_proc <- mutate(datos_proc,
                     tramo_edad = case_when(
                       edad <= 29 ~ "Jóvenes",
                       edad >= 30 & edad <= 59 ~ "Adultos",
                       edad >= 60 ~ "Adultos mayores"
                     ))
```

Con `if_else()` creamos una variable dicotómica según una condición simple:

```{r}
#| label: mutate-ifelse
#| echo: true
#| eval: false

datos_proc <- mutate(datos_proc,
                     grupo_edad = if_else(edad < 30, 
                                          "Menor de 30", 
                                          "30 años o más"))

select(datos_proc, edad, grupo_edad)
```

:::

::: {.clase-card}

## 6. Visualizar distribuciones de datos

Una vez que tenemos una base limpia, podemos comenzar a visualizar la distribución de las variables.

### 6.1 Gráfico de barras para variables categóricas

Los gráficos de barras permiten observar cómo se distribuyen las categorías de una variable cualitativa.

```{r}
#| label: grafico-barras
#| echo: true
#| eval: false

ggplot(datos_proc, aes(x = variable_recodificada)) +
  geom_bar() +
  labs(title = "Distribución de la variable",
       x = "Categorías",
       y = "Frecuencia")
```

### 6.2 Histograma para variables numéricas

Los histogramas permiten observar la forma de la distribución de una variable cuantitativa.

```{r}
#| label: histograma
#| echo: true
#| eval: false

ggplot(datos_proc, aes(x = edad)) +
  geom_histogram(bins = 30) +
  labs(title = "Distribución de la edad",
       x = "Edad",
       y = "Frecuencia")
```

### 6.3 Boxplot para observar dispersión

El boxplot permite observar la mediana, la dispersión y posibles valores extremos.

```{r}
#| label: boxplot
#| echo: true
#| eval: false

ggplot(datos_proc, aes(y = edad)) +
  geom_boxplot() +
  labs(title = "Distribución de la edad",
       y = "Edad")
```

:::

::: {.clase-card}

## 7. Guardar y exportar datos procesados

El último paso es guardar la base procesada en la carpeta `output/` del proyecto en formato `.RData`:

```{r}
#| label: guardar
#| echo: true
#| eval: false

save(datos_proc, file = "output/datos_proc_latinobarometro_2023.RData")
```

:::

{{< include ../../includes/comentarios-giscus.qmd >}}

:::

::: {.column-margin}

{{< include ../../includes/menu-clases.qmd >}}

:::

:::